【裁判字號】    90,上訴,2406
【裁判日期】    901009
【裁判案由】    違反著作權法等
【裁判全文】
臺灣高等法院刑事判決                            九十年度上訴字第二四六號
    上  訴  人
    即  被  告  丙○○
    選任辯護人  謝志明
右上訴人因違反著作權法等案件，不服臺灣臺北地方法院八十九年度訴字第九四九號
，中華民國九十年六月一日第一審判決（起訴案號：臺灣臺北地方法院檢察署八十九
年度偵字第七一三八號）提起上訴，本院判決如左：
    主  文
原判決撤銷。
丙○○以明知為侵害著作權之物，意圖營利而交付之方法侵害他人之著作權為常業，
處有期徒刑壹年。扣案之目錄表玖本、光碟代號紀錄簿壹本、帳冊壹本、會員名冊壹
本及如附表所示裸片肆拾參片以外之遊戲光碟片共壹仟壹佰捌拾肆片均沒收。
    事  實
一、丙○○係址設台北市○○街一一三號「綠色星球多媒體」電視遊樂器店之負責人
    ，以販售電視遊樂器主機及各類遊戲光碟為業，從事電視遊樂器程式遊戲光碟片
    之交易，明知「PS設計圖」商標圖樣，業經日商丁○○○娛樂股份有限公司（下
    稱新力公司，公司設址日本國東京都港區赤阪七丁目一番一號）向經濟部中央標
    準局（已改為智慧財產局）申請註冊核准在案，取得商標專用權（商標註冊號數
    第七一０四五四號），指定使用於電腦、錄有電腦程式之卡帶、磁碟、磁卡、磁
    帶及光碟等商品上，享有商標專用權，專用期間自八十五年三月十六日至九十年
    三月十五日；又明知「ＸＩ骰子大戰」遊戲光碟電腦程式著作物，為日商新力公
    司所創作，在日本國擁有著作財產權，該電腦程式著作物由新力公司在日本首次
    發行，即由新力公司於三十日內在中華民國管轄區域內為首次發行，依著作權法
    第四條之規定，仍受我國著作權法之保護，非經新力公司之同意或授權，不得擅
    自重製、散布或意圖營利而交付；又明知「SEGA」商標業經日商西雅企業股份有
    限公司（下稱西雅公司，現已更名為世雅股份有限公司，公司設址日本國東京都
    大田區羽田一丁目二番十二號）向經濟部中央標準局申請核准註冊（商標註冊號
    數第二四九０七０號），指定使用於電腦、家用微電腦、公司用微電腦、電腦用
    磁片、磁碟、電視遊樂器程式卡帶等商標專用權，其商標專用權自七十三年七月
    一日至八十三年六月三十日，嗣經核准延展至九十三年六月三十日；又明知「
    FIGHTERS MEGAMIX」、「LAST BRONX」、「PANZER DRAGON ZWEI」等遊戲光碟電
    腦程式著作物，為日商西雅公司所創作，在日本國擁有著作財產權，該電腦程式
    著作物由西雅公司在日本首次發行，即由西雅公司於同日內在中華民國管轄區域
    內為首次發行，依著作權法第四條之規定，仍受我國著作權法之保護，非經西雅
    公司之同意或授權，不得擅自重製、散布或意圖營利而交付；新力公司及西雅公
    司近年均在全球國人電腦遊樂器市場行銷甚廣，品質著有商譽，在國際及國內市
    場行銷多年，為業界及消費大眾所共知，且新力公司及西雅公司均分別在其所產
    製之遊戲光碟片上，以遊戲器主機執行會顯示「SEGA」商標圖樣及「PRODUCED
    BY OR UNDER LICENSE FROM SEGA ENTERPRISES.LTD.」授權文字畫面、「PS設計
    圖」商標圖樣及「Playstation Licensed by Sony Computer
    Enterprisment.Ltd.」授權文字畫面（中譯文：由丁○○○娛樂股份有限公司授
    權）等足以對外表示該等光碟產品係西雅公司或新力公司所生產用意之證明文字
    （屬於刑法第二百二十條第二項、第一項之準私文書）；竟自八十七年八月中旬
    起，未經商標專用權人之新力公司及西雅公司之同意或授權，基於意圖販售仿冒
    前揭新力公司及西雅公司之商標商品及新力公司及西雅公司盜版著作物營利之常
    業犯意，在上址「綠色星球多媒體」電視遊樂器店向不詳年籍綽號「阿則」之成
    年男子，以每片新台幣（下同）三十五元之價格，購入仿冒新力公司及西雅公司
    所享有商標專用權之電視遊樂器程式之遊戲光碟片，透過電視遊樂器執行，在電
    視畫面上出現「新力公司」及「西雅公司」之公司名稱、前揭商標及前揭之準私
    文書，為相同之使用，以虛偽表示為新力公司及西雅公司之真品，致與新力公司
    及西雅公司所產銷之真品相混淆，丙○○將之陳列於上址店內，再以會員每片六
    十元，非會員七十元不等之價格販售予不持定人牟利，並以此為常業，賴以維生
    ，連續賣出多片，連續行使該偽造之準私文書，足以生損害於新力公司及西雅公
    司，前後業已銷售二、三百片。嗣於八十七年九月三十日上午十二時五十分許，
    在上址店內及其位於臺北市○○街七號三樓住處為警當場查獲，並扣得其所有仿
    冒新力公司及西雅公司之盜版遊戲光碟片一千一百八十四片、目錄九本、光碟代
    號記錄簿、帳冊、會員名冊各一本。
二、案經基隆市警察局報請臺灣基隆地方法院檢察署呈請臺灣高等法院檢察署核轉臺
    灣臺北地方法院檢察署檢察官，並經日商新力公司、西雅公司委由乙○○律師、
    劉嘉怡律師及甲○○律師訴由臺灣臺北地方法院檢察署檢察官偵查起訴。
    理  由
一、訊據被告丙○○固坦承於右揭時、地，以每片三十五元之價格向不詳年籍綽號「
    阿則」之成年男子購入仿冒新力公司、西雅公司之電腦程式遊戲光碟片，並以每
    片六十元或七十元之價格販出之事實，惟矢口否認有何違反著作權或行使偽造準
    私文書之犯行，辯稱：日商之電腦程式並沒有著作權的問題，且伊僅有賣給熟客
    ，伊販賣扣案光碟只佔每天營業額一到二成等云云。惟查：
  (一)、右揭事實，業經告訴人新力公司及西雅公司之共同告訴代理人甲○○律師指述
      綦詳，且有當場查獲如附表所示仿冒新力公司及西雅公司之盜版遊戲光碟片一
      千一百八十四片、目錄九本、光碟代號記錄簿、帳冊、會員名冊各一本在卷可
      佐，而「ＸＩ骰子大戰」、「FIGHTERS MEGAMIX」、「LAST BRONX」、「
      PANZER DRAGON ZWEI」等遊戲光碟片之電腦程式著作物，為告訴人公司享有著
      作權之電腦程式著作物，亦有正版軟體封面、著作權證明在卷（原審卷第六十
      一頁至第一一０頁）可證。
  (二)、按內政部八十一年八月八日台內著字第八一一五二四九號函內載：「著作權
      法第四條規定：『外國人之著作合於左列情形之一者，得依本法享有著作權。
      但條約或協定另有約定，經立法院議決通過者，從其約定。一、於中華民國管
      轄區域內首次發行，或於中華民國管轄區域外首次發行後三十日內在中華民國
      管轄區域內發行者。但以該外國人之本國，對中華民國人之著作，在相同之情
      形下，亦予保護且經查證屬實者為限。二、依條約、協定或其本國法令、慣例
      ，中華民國人之著作得在該國享有著作權者。』查日本與我國並無著作權互惠
      關係，日本人之著作不得依上述條文第二款之規定，受我國著作權法之保護。
      惟查日本對我國人之著作於日本首次發行，或於其他國家或地區首次發行後三
      十日內於日本發行之情形，予以保護，故日本人之著作若於中華民國管轄區域
      內首次發行，或於中華民國管轄區域外首次發行後三十日內在中華民國管轄區
      域內發行者，則得依著作權法第四條第一款規定受我國著作權法之保護。」；
      內政部八十三年九月二十四日台內著字第八三二○四八七號函亦載：「按日
      本人之著作前經本部八十一年七月八日台內著字第八一一一九○三號函釋，
      得依著作權法第四條第一款『於中華民國管轄區域內首次發行，或於中華民國
      管轄區域外首次發行後三十日內在中華民國管轄區域內發行者，』之規定，受
      我國著作權法保護。」。最高法院九十年度台非字第六七號判決採同一見解。
      本案如犯罪事實欄所示之侵害著作權之物，新力公司及西雅公司確有在日本首
      次發行後三十日內，在我國管轄區內首次發行，亦有告訴提出相關著作權登記
      資料、海關進口報單、委託製造合約書、證明書及收據等文件在卷足憑，故依
      前揭說明，本案中日商之電腦程式著作應受我國著作權法之保護至明，被告辯
      稱：日商之電腦程式著作沒有著作權云云，顯係卸責之詞，不足採信。
  (三)  又「PS設計圖」商標圖樣，業經日商新力公司分向經濟部中央標準局申請註冊
      核准在案，取得商標專用權（商標註冊號數第七一０四五四號），並指定使用
      於錄有電腦程式之磁碟、磁卡、磁帶及光碟等商品上，享有商標專用權，專用
      期間自八十五年三月十六日至九十年三月十五日；「SEGA」業經日商西雅公司
      向經濟部中央標準局申請核准註冊（商標註冊號數第二四九０七０號），指定
      使用於電腦、家用微電腦、公司用微電腦、電腦用磁片、磁碟、電視遊樂器程
      式卡帶等商標專用權，其商標專用權自七十三年七月一日至八十三年六月三十
      日，嗣經核准延展至九十三年六月三十日之事實，亦有告訴人提出之中華民國
      商標註冊證在卷可按（原審卷第五十九頁及第六十頁）。被告自八十七年中旬
      起在上址販賣各項電視遊戲器、遊戲光碟片及其他周邊設備，就遊戲光碟片及
      電玩遊樂器相關產品之真偽即有相當之辨識能力，被告以三十五元之低價購入
      ，而以六十元或七十元之價格賣出，以其銷售經驗，若非仿冒品，何能以遠低
      於正品之價格購得、出售？且其若未曾觀看所賣商品內容，如何向人推銷？是
      被告明知所賣者為仿冒告訴人註冊商標之商品至明。
  (四)、再將扣案之仿冒新力公司之光碟片置入主機操作，畫面會出現「PS」設計圖、
      「Play Station」及「Play Station Licensed by Sony Computer
      Enterprisment.Lt d.」等文句，「SEGA」商標圖樣及「PRODUCED BY OR
      UNDER LICENSE FROM SEGA ENTERPRISES.LTD.」授權文字畫面等情，有照片在
      卷可佐（原審卷第一一一頁至第一一四頁），據而可徵扣案之光碟片要屬盜版
      之情無疑。
  (五)、末按商標之使用係指為行銷之目的，將商標用於商品或其包裝、容器、標帖、
      說明書、價目表或其他類似物件上，而持有、陳列或散布，此為商標法第六條
      第一項所明定，故於同一商品或類似商品，若附加相同或近似於他人註冊商標
      之圖樣於商品或其包裝、容器、說明書、價目表或其他類似物件上，應即受他
      人商標專用權效力所拘束，而透過電磁作用，如以遊樂器、光碟機、電腦主機
      之操作為媒介，始於電視或電腦螢幕前出現商標圖樣者，其標示型態足資一般
      商品購買人認識其表彰商品之來源者，解釋上應認屬於商標法第六條第一項所
      稱之其他類似物件之範疇，前經濟部中央標準局亦同此認定，有該局八十七年
      四月十八日台商字第二０五九０六號函在卷可參。是被告以行銷為目的販賣扣
      案物，而該等商品經電視遊戲器執行，於電視螢幕中會顯現「ＰＳ設計圖」及
      「SEGA」商標等圖樣，自屬商標之使用。又在遊戲光碟片上為新力公司或西雅
      公司授權之文字表示，該等影像、符號自屬刑法第二百二十條第二項、第一項
      所稱之準文書，被告據以販賣有該內容之仿冒遊戲光碟片以供行使，自有行使
    偽造準私文書犯行，並足生損害於享有該商標專用權之告訴人新力公司及西雅
      公司甚明。
  (六)、按「常業犯，係指反覆以同種類行為為目的之社會活動之職業性犯罪而言，至
      於犯罪所得之多寡，是否恃此犯罪為唯一之謀生職業，則非所問，縱令兼有其
      他職業，仍無礙於該常業犯罪之成立。」最高法院九十年度台上字第四六七五
      號判決採同一見解。本件上訴人明知其販入之光碟片為侵害他人著作權之物，
      仍意圖營利而販賣交付於不特定人，且本件被告所開設之「綠色星球多媒體」
      電視遊樂器店為警查獲之盜版光碟片多達一千一百八十四片，數量龐大，顯有
      以之為常業之意思及事實表現，被告既有反覆以同類侵害著作權目的之行為，
      揆諸前揭說明，被告所為，自應論以常業犯，故被告辯稱：伊僅販賣給熟客，
      僅佔營業額一至二成等語顯係卸責之詞，不足採信。
  (七)、綜上所述，本件事證明確，被告犯行洵堪認定，應依法論科。
二、按在紙上或物品上之文字、符號，依習慣或特約，足以為表示其用意之證明者，
    及以錄音、錄影或電磁紀錄藉機器或電腦之處理所顯示之聲音、影像或符號，足
    以表示其用意之證明者，依刑法第二百二十條第一項、第二項規定，均應以文書
    論。查告訴人「新力公司」及「西雅公司」之商標係屬世界知名之品牌，該商標
    非但經我國前經濟部中央標準局註冊登記，應受我國商標之保護，且係業界及消
    費者等相關大眾所共知之商標，且明知所販賣之遊戲光碟片係仿冒商標之商品，
    足以使人與真品發生混淆而生損害於告訴人，又在光碟片上為「新力公司」或「
    西雅公司」授權之文字表示，該等影象、符號自屬刑法上所稱之準文書，被告據
    以販售刑法第二百二十條第一項、第二項，足以為表示其用意之證明之準文書。
    被告販售之仿冒光碟片，外觀上雖未標示公司及商標名稱，但經由主機執行程式
    時，電視畫面即顯示公司及名稱及商標圖樣，則其仍有主張各該公司及商標之意
    思內容至明。核被告所為，係犯商標法第六十三條之明知為侵害商標專用權之商
    品而販賣罪及刑法第二百十六條、第二百十條、第二百二十條第一項及第二項之
    行使偽造準私文書罪。被告違反商標法及行使偽造私文書部分之事實，雖未經記
    載於起訴書內，惟此部分與前揭起訴論罪部分有裁判上一罪之關係，為起訴效力
    及所及，本院自得合一審判，併此敘明，被告辯護人謂行使偽造文書部分未經起
    訴云云，尚有未洽。被告先後多次行使偽造準私文書之犯行及違反商標法之犯行
    ，均時間緊接，犯罪構成要件相同，均顯係基於概括犯意反覆為之，為連續犯，
    應依刑法第五十六條之規定以一罪論，並依法各加重其刑。又被告開設電視遊樂
    器店，且經查扣之盜版光碟片數目多達一千一百八十四片，是被告顯有以之為常
    業之意思及事實至明，被告以明知為侵害著作權之物，意圖營利而交付之方法侵
    害他人之著作權為常業，應依著作權法第八十七條第二款、第九十三條第三款及
    第九十四條之規定，論以常業侵害著作權罪。被告一販賣行為同時侵害分屬於二
    不同主體之多數商標專用權，為想像競合犯，應從一重處斷。被告所犯前揭違反
    商標法罪、違反著作權法罪及行使偽造文書罪三罪間，係一行為觸犯三罪名，應
    從一重即著作權法第九十四條常業罪論以一罪。
三、原審予以論科，固非無見，惟查：
  (一)、刑事訴訟法第九十五條第一款（修正前第九十五條）規定「訊問被告應先告知
      犯罪嫌疑及所犯所有罪名。罪名經告知後，認為應變更者，應再告知」，乃被
      告在刑事訴訟程序上應受告知之權利，為憲法第八條第一項正當法律程序保障
      內容之一，旨在使被告能充分行使防禦權，以維審判程序之公平。而其所謂「
      犯罪嫌疑及所犯所有罪名」，除起訴書所記載之犯罪事實及所犯法條外，自包
      含依刑事訴訟法第二百六十七條規定起訴效力所擴張之犯罪事實及罪名，暨依
      同法第三百條規定變更起訴法條後之新罪名。法院就此等新增之罪名、事實或
      變更之罪名，均應於其認為有新增或變更之時，隨時、但至遲於審判期日前踐
      行告知之程序，使被告知悉而充分行使其防禦權，始能避免突襲性裁判，而確
      保其權益。如法院於審判期日，就起訴效力所及之擴張犯罪事實或變更起訴法
      條之同一性事實，未依刑事訴訟法第九十六條、第一百七十三條、第二百八十
      九條等規定踐行調查辯論程序，即命辯論終結，逕行就起訴效力所及之擴張犯
      罪事實及罪名或變更起訴書所引之法條而為判決，就此等擴張之事實及新罪名
      而言，實已剝奪被告依同法第九十六條、第一百七十三條、第二百八十九條等
      規定所應享有而同屬憲法上訴訟基本權保障範圍內之辯明罪嫌及辯論（護）等
      程序權，尤屬直接違背憲法第八條第一項所稱「非由法院依法定程序不得審問
      處罰」之規定，剝奪其正當法律程序之保障，而於判決顯然有影響，自應認該
  判決為違背法令。最高法院九十年度台上字第三八七五號判決採同一見解，本
      件原審於九十年三月六日進行審判程序，其筆錄固記載「法官先對被告告知其
      犯罪之嫌疑及所犯所有罪名」，而於其下括弧內則註明「詳如起訴書所載」（
      見原審卷第三０頁）。但本件檢察官起訴書就上訴人以違反著作權法之行為，
      認係犯著作權法第九十四條之常業罪嫌；原判決併論以商標法第六十三條之違
      反商標法罪，未於審判期日或之前告知此項擴張之罪名，其程序之踐行尤與
      上開告知義務之規定有悖，其判決為違背法令。
  (二)、在遊戲光碟片上為新力公司或西雅公司授權之文字表示，該等影像、符號自屬
      刑法第二百二十條第二項、第一項所稱之準文書，被告據以販賣有該內容之仿
      冒遊戲光碟片以供行使，自有行使偽造準私文書犯行，並足生損害於享有該商
      標專用權之告訴人新力公司及西雅公司甚明，原審判決疏未認定被告犯有行使
      偽造準私文書之犯行及與違反著作權法二罪之關係，尚有未合。
  (三)、原審判決漏引刑法第十一條但書，贅引罰金罰鍰提高標準條例第二條，併此敘
      明。
四、被告辯護人主張本件檢察官起訴之犯罪事實與本院八十七年度上訴字第二二三三
    號違反著作權案件有連續犯之關係云云，惟查本案八十七年度上訴字第二二三三
    號案件，被告丙○○係犯「意圖銷售而擅自以重製之方法侵害他人之著作財產權
    」罪，與本件被告所為係犯「以明知為侵害著作權之物，意圖營利而交付之方法
    侵害他人之著作權為常業」罪，二罪之犯罪構成要件並不相同，尚難成立連續犯
    ，併此敘明。
五、被告上訴意旨，否認犯罪，並指摘原判決量刑過重為不當，固無理由，惟原判決
    既有上開可議之處，而無可維持，應由本院將原判決關於上開部分撤銷改判。爰
    審酌被告之品行、犯罪之動機、目的在於意圖營利、手段和平及其智識程度、犯
    罪所生危害（嚴重破壞我國保護智慧財產權之國際形象，衍生貿易糾紛）、犯罪
    後之態度及尚未與告訴人和解等一切情狀，量處有期徒刑一年。
六、扣案之目錄表九本、光碟代號記錄簿、帳冊、會員名冊各一本，為被告所有供犯
    罪所用之物，業經被告供明在卷，爰依刑法第三十八條第一項第二款宣告沒收之
    。另扣案之盜版遊戲光碟片一千一百八十四片，係被告犯明知為侵害商標專用權
    之商品而販賣罪所販賣之商品，已如前述，併依商標法第六十四條之規定宣告沒
    收。扣案之四十三片裸片因無法確定其內容，此有原審卷附之日商新力公司及日
    商西雅公司共同告訴代理人甲○○律師於基隆市警察局九十年四月二十四日偵訊
    （調查）筆錄中所檢附「涉嫌商標法、著作權法、刑法行使偽造文書等罪扣案物
    器清冊」在卷可佐，此部分尚無法證明被告有何犯行，原應為無罪之諭知，惟因
    此部分與前揭起訴論罪科刑部分有裁判上一罪之關係，故不另為無罪之諭知，併
    此敘明。
據上論斷，應依刑事訴訟法第三百六十九條第一項前段、第三百六十四條、第二百九
十九條第一項前段，商標法第六十三條、第六十四條，著作權法第九十四條、第九十
三條第三款、第八十七條第二款、刑法第十一條、第五十六條、第二百十六條、第二
百二十條第二項、第一項、第二百十條、第五十五條、第三十八條第一項第二款，判
決如主文。
本案經檢察官覃正祥到庭執行職務。
中      華      民      國      九十      年      十      月      九    日
                              台灣高等法院刑事第二庭
                                  審判長法  官  蔡  長  溪
                                        法  官  楊  貴  志
                                        法  官  林俊  益
右正本證明與原本無異。
如不服本判決應於收受送達後十日內向本院提出上訴書狀，其未敘述上訴之理由者並
得於提起上訴後十日內向本院補提理由書。
                                        書記官  陳  明  琴
中      華      民      國    九十    年      十    月      十一      日
附錄：本案論罪科刑法條全文
商標法第六十三條
明知為前條商品而販賣、意圖販賣而陳列、輸出或輸入者，處一年以下有期徒刑、拘
役或科或併科新台幣五萬元以下罰金。
刑法第二百十六條
行使第二百十條至第二百十五條之文書者，依偽造、變造文書或登載不實事項或使登
載不實事項之規定處斷。
刑法第二百二十條
在紙上或物品上之文字、符號，依習慣或特約，足以為表示其用意之證明者，關於本
章之罪，以文書論。
刑法第二百十條
偽造、變造私文書，足以生損害於公眾或他人者，處五年以下有期徒刑。
著作權法第九十四條
以犯第九十一條、第九十二條或第九十三條之罪為常業者，處一年以上七
年以下有期徒刑，得併科新台幣四十五萬元以下罰金。
著作權法第九十三條
有下列情形之一者，處二年以下有期徒刑，得併科新台幣十萬元以下罰金
︰
三  以第八十七條各款方法之一侵害他人之著作權者。
著作權法第八十七條
有下列情形之一者，除本法另有規定外，視為侵害著作權或製版權︰
二  明知為侵害著作權或製版權之物而散布或意圖散布而陳列或持有或意
    圖營利而交付者。
    。


司法院資訊處製作；財團法人民間司法改革基金會備份。
